---
title: "Mortalidad por cáncer de mama en Neuquén"
subtitle: "Visualización por Área Programática, 2010–2017"
format:
  html:
    toc: true
    embed-resources: true
output-file: index.html
execute-dir: project
---

## **Construcción del mapa interactivo**

Una vez preparada la información espacial y definida una clasificación común de la TME, comenzamos la construcción del mapa interactivo. Dado que los objetos generados con `leaflet` requieren un entorno HTML, se decidió crear un documento Quarto independiente para la visualización, manteniendo en esta bitácora el registro de las decisiones metodológicas y los pasos realizados.

El mapa utilizará OpenStreetMap como cartografía base. Inicialmente se trabajará con el año 2010 para verificar la correcta representación de los polígonos, la escala de TME y la información asociada a cada Área Programática. Posteriormente se extenderá la visualización al período 2010–2017.

```{r}
library(sf)
library(dplyr)
library(leaflet)

ap_tiempo <- st_read(
  "datos/procesados/ap_tiempo_mapa.gpkg",
  layer = "ap_tiempo",
  quiet = TRUE
)
```

control:

```{r}
nrow(ap_tiempo)
sort(unique(ap_tiempo$Año))
n_distinct(ap_tiempo$AP)
```

Como `clase_tme` se guardó como texto, en este documento volvemos a indicarle su orden:

```{r}
ap_tiempo <- ap_tiempo |>
  mutate(
    clase_tme = factor(
      clase_tme,
      levels = c(
        "0",
        "> 0 a 1.80",
        "> 1.80 a 2.67",
        "> 2.67 a 3.93",
        "> 3.93 a 7.01",
        "> 7.01"
      )
    )
  )
```

control:

```{r}
table(ap_tiempo$clase_tme, useNA = "ifany")
```

###Mapa 2010

```{r}
mapa_2010 <- ap_tiempo |>
  filter(Año == 2010) |>
  st_transform(4326)

nrow(mapa_2010)
```

###definir la misma escala para todo el período:

```{r}
pal_tme <- colorFactor(
  palette = "YlOrRd",
  domain = levels(ap_tiempo$clase_tme),
  ordered = TRUE
)
```

###Primer mapa con Open Street View

```{r}
leaflet(mapa_2010) |>
  addTiles() |>
  addPolygons(
    fillColor = ~pal_tme(clase_tme),
    fillOpacity = 0.7,
    color = "black",
    weight = 1,
    
    label = ~paste0(
      AP,
      " | TME: ",
      round(TME, 2)
    ),
    
    popup = ~paste0(
      "<b>Área Programática:</b> ", AP, "<br>",
      "<b>Zona Sanitaria:</b> ", ZS, "<br>",
      "<b>Año:</b> ", Año, "<br>",
      "<b>TME:</b> ", round(TME, 3), "<br>",
      "<b>Clase de TME:</b> ", clase_tme
    ),
    
    highlightOptions = highlightOptions(
      weight = 3,
      bringToFront = TRUE
    )
  ) |>
  addLegend(
    position = "bottomright",
    colors = pal_tme(levels(ap_tiempo$clase_tme)),
    labels = levels(ap_tiempo$clase_tme),
    title = "TME"
  )
```

### Preparacion de la capa completa x año

```{r}
ap_mapa <- ap_tiempo |>
  st_transform(4326)
```

####Fijamos los colores

```{r}
colores_tme <- c(
  "#d9d9d9",  # 0
  "#ffffb2",
  "#fed976",
  "#feb24c",
  "#fd8d3c",
  "#e31a1c"
)

pal_tme <- colorFactor(
  palette = colores_tme,
  domain = levels(ap_tiempo$clase_tme),
  ordered = TRUE
)
```

**Escala: gris = TME 0** y luego colores cada vez más intensos = TME creciente.

####Mapa de los ocho años

```{r}
mapa_temporal <- leaflet(ap_mapa) |>
  addTiles()
```

####poligonos

```{r}
for (anio in 2010:2017) {
  
  datos_anio <- ap_mapa |>
    filter(Año == anio)
  
  mapa_temporal <- mapa_temporal |>
    addPolygons(
      data = datos_anio,
      group = as.character(anio),
      
      fillColor = ~pal_tme(clase_tme),
      fillOpacity = 0.7,
      color = "black",
      weight = 1,
      
      label = ~paste0(
        AP,
        " | TME: ",
        round(TME, 2)
      ),
      
      popup = ~paste0(
        "<b>Área Programática:</b> ", AP, "<br>",
        "<b>Zona Sanitaria:</b> ", ZS, "<br>",
        "<b>Año:</b> ", Año, "<br>",
        "<b>TME:</b> ", round(TME, 3), "<br>",
        "<b>Clase de TME:</b> ", clase_tme
      ),
      
      highlightOptions = highlightOptions(
        weight = 3,
        bringToFront = TRUE
      )
    )
}
```

```{r}
group = as.character(anio)
```

####Selector de años

```{r}
mapa_temporal <- mapa_temporal |>
  addLayersControl(
    baseGroups = as.character(2010:2017),
    options = layersControlOptions(
      collapsed = FALSE
    )
  )
```

#### Dejamos visible el 2010 como mapa inicial

```{r}
mapa_temporal <- mapa_temporal |>
  hideGroup(as.character(2011:2017))
```

###leyenda

```{r}
mapa_temporal <- mapa_temporal |>
  addLegend(
    position = "bottomright",
    colors = colores_tme,
    labels = levels(ap_tiempo$clase_tme),
    title = "TME por 100.000 mujeres",
    opacity = 0.8
  )

mapa_temporal
```

## Distribución anual de las Áreas Programáticas según la escala de TME

Para complementar la lectura del mapa interactivo, resumimos cuántas Áreas Programáticas se ubican en cada una de las categorías de TME utilizadas en la representación cartográfica.

De este modo, la interpretación no se basa solamente en la observación visual de los colores, sino también en la distribución anual de las 28 Áreas Programáticas entre las distintas clases.

```{r}
library(tidyr)

tabla_clases_anio <- ap_tiempo |>
  st_drop_geometry() |>
  count(Año, clase_tme) |>
  group_by(Año) |>
  mutate(
    porcentaje = round(100 * n / sum(n), 1)
  ) |>
  ungroup()

tabla_clases_anio
```

Para facilitar la comparación entre años, reorganizamos la información de modo que cada columna corresponda a una de las clases utilizadas en la leyenda del mapa.

```{r}
tabla_mapa <- tabla_clases_anio |>
  mutate(
    valor = paste0(n, " (", porcentaje, "%)")
  ) |>
  select(Año, clase_tme, valor) |>
  pivot_wider(
    names_from = clase_tme,
    values_from = valor,
    values_fill = "0 (0%)"
  )

tabla_mapa

```

## Lectura temporal del mapa

La tabla anterior permite interpretar los cambios observados en el mapa a partir de la cantidad de Áreas Programáticas que se ubican en cada categoría de TME en cada año.

En particular, interesa observar:

- la cantidad de AP con TME igual a 0;
- la distribución de las AP entre las categorías positivas;
- la aparición de AP en las categorías superiores de la escala;
- los cambios en la extensión territorial de los valores positivos entre un año y otro.

¿Qué Áreas Programáticas presentan, en cada año, los valores pertenecientes a la categoría superior de la escala?

```{r}
tabla_categoria_alta <- ap_tiempo |>
  st_drop_geometry() |>
  filter(clase_tme == "> 7.01") |>
  arrange(Año, desc(TME)) |>
  select(Año, AP, ZS, TME)

tabla_categoria_alta
```
